臺灣新竹地方法院民事判決  
111年度訴字第612號
原      告  范光武  
訴訟代理人  劉雅萍律師
被      告  鄭書煥  
訴訟代理人  曾鈞玫律師
上列當事人間履行協議事件，本院於民國111年12月6日言詞辯論
終結，判決如下：
    主  文
原告之訴駁回。
訴訟費用由原告負擔。
    事實及理由
一、原告起訴主張：
㈠、原告前於民國108年6月4日向被告之胞弟鄭書勳（下逕稱姓名
    ）購買坐落新竹縣○○鄉○○段000地號土地（下稱系爭土地）
    之應繼分1/3，並已給付定金新臺幣（下同）30萬元。嗣被
    告表示其欲價購鄭書勳之部分，願協助解除原告與鄭書勳間
    之土地建物買賣合約書（卷第33頁，下稱系爭契約），並願
    代鄭書勳清償對原告之借款債務。兩造遂於110年9月27日合
    意解除系爭契約，被告並於同日簽署「同意書」交付原告，
    載明：被告同意給付原告95萬元，其中30萬元為原告向鄭書
    勳買受系爭土地之定金，32萬元為鄭書勳積欠原告之借款，
    33萬元為解除系爭契約之賠償金（下稱系爭同意書）；被告
    並書立另紙書面載明：110年9月28日給付30萬元，餘款65萬
    元2個月清償完畢（下稱系爭分期書）。此有經被告簽名、
    捺指印之系爭同意書、分期書可稽（111年度促字第1172號
    卷第9-11頁）。詎被告屆期均未給付。
㈡、被告所辯稱系爭同意書、分期書是因遭原告或訴外人彭金先
    之脅迫而簽署云云並不實在，被告對原告及彭金先所提出之
    強制、恐嚇危害安全等罪嫌之告訴，業經臺灣新竹地方檢察
    署以110年度偵字第14237號不起訴處分確定（卷第37-39頁
    ）。檢察官於偵查中勘驗110年9月27日在被告家中情形之光
    碟內容，勘驗結果顯示「彭金先、范光武、余穎杰3人有前
    往告訴人鄭書煥家中，過程中均有交談，告訴人有餵食身旁
    女性、在屋內自由走動之行為，未有遭到強暴、脅迫之客觀
    情狀，余穎杰原先一併參與討論，後短暫外出後拿回數張紙
    本資料，並供在場之人閱覽，並由告訴人簽署，過程中亦未
    見到告訴人遭到強暴、脅迫之客觀情狀」（卷第107-110頁
    ）即明。
㈢、爰依系爭同意書提起本件訴訟，並聲明：⑴被告應給付原告95
    萬元，及自支付命令送達之翌日起至清償日止，按年息5%計
    算之利息。⑵訴訟費用由被告負擔。
二、被告則答辯以：
㈠、被告母親鄭劉美蕉（110年7月22日過世）育有3名子女，被告
    為長子、鄭書勳為次子，鄭書勳不務正業常因涉及毒品案件
    進出監獄。系爭土地為母親財產，鄭書勳竟在母親生前即於
    108年6月4日私自將母親所有系爭土地以「應繼分1/3」方式
    出售予原告，而與原告簽立系爭契約，且於母親過世後向法
    院為拋棄繼承，此有母親遺產稅財產清單、相驗屍體證明書
    、鄭書勳拋棄繼承備查通知可稽（卷第119-123頁）。
㈡、原告後來知悉鄭書勳拋棄繼承，其將無法取得系爭土地，遂
    於110年9月27日晚上6時30分許突至被告家中，被告當時正
    在餵食身心障礙失能之配偶張妏憶，原告夥同訴外人彭金先
    （原告為其妹婿）、余穎杰（代書）、鄭書勳共4人（下稱
    原告等人），及門外汽車內乘坐2名不明人士，突至被告家
    中表示要處理鄭書勳債務問題，脅迫被告簽下系爭同意書、
    分期書。
　⒈被告受脅迫之事實，有被告家中監視器錄影錄音影片可稽，
    彭金先對被告表示「你們好好跟我處理就好，我就跟你這樣
    說，不然喔，我台北高雄桃園照常收帳收回來，我沒騙你，
    我每個晚上11、2點來，來踢你們的門，就知道慘了(知衰了
    )，鬧你，一禮拜兩禮拜，我來喝酒啊烤肉啊，屋子哪裡會
    失火我也不知道，你會拜託我走喔，我跟你說唷，到時候你
    拜託我就不會這麼好使…」等內容。被告聽聞如此內容，心
    生畏懼，擔心如不配合原告要求，將使家裡發生火災，同時
    亦擔心原告等人行為會嚇到一旁身心障礙失能之配偶，在原
    告未提出任何資料證明其債權存在下，被迫簽下系爭同意書
    、分期書。　
　⒉被告事後已於111年8月16日寄發存證信函撤銷意思表示，原
    告於次（17）日收受存證信函（卷第65-74頁）。是以，被
    告既已依民法第92條撤銷意思表示，系爭同意書、分期書視
    為自始無效。
㈢、退步言，若法院認被告非受脅迫而簽署系爭同意書、分期書
    ，被告仍無庸承擔鄭書勳與原告間就系爭契約定金30萬及賠
    償金33萬元之義務，緣以民法第72條規定「法律行為，有背
    於公共秩序或善良風俗者，無效。」鄭書勳於母親尚在世時
    ，即將母親所有系爭土地以遺產概念出售應繼分，顯與我國
    崇尚孝悌之善良風俗相悖，故系爭契約違背公序良俗，應屬
    無效。再者，原告是否確有交付30萬元定金予鄭書勳不無疑
    問，原告及代書余穎杰於刑案中，就定金數額，前後所述40
    萬元、42萬元、62萬元、63萬元等，皆與系爭契約所載30萬
    元不符，顯然所謂系爭契約、定金，乃原告一夥人為訛詐被
    告所編撰之金額，實際上並不存在。至於鄭書勳向原告借款
    32萬元乙節，原告從未提出有交付金錢之事實之證明，且原
    告等人於刑案中所陳述或證述亦各不相同，顯非真實。並答
    辯聲明：⑴原告之訴駁回。⑵訴訟費用由原告負擔。
三、本院之判斷：
㈠、原告主張被告於110年9月27日簽署系爭同意書、分期書；被
    告前對原告及彭金先所提出之強制、恐嚇危害安全等罪嫌之
    告訴，業經新竹地檢署以110年度偵字第14237號不起訴處分
    確定等情，為被告所不爭執，並經原告提出上開書面在卷可
    稽（促字卷第9-11頁、卷第37-39頁），故此部分事實，應
    可先予認定。
㈡、至於原告主張被告應按系爭同意書內容履行給付95萬元義務
    ，則為被告所否認，並以前詞置辯。是以，本件爭點厥為：
    被告之所以簽署系爭同意書、分期書，是否因遭脅迫所致？
㈢、按「因被詐欺或被脅迫而為意思表示者，表意人得撤銷其意
    思表示。」「前條之撤銷，應於發見詐欺或脅迫終止後，一
    年內為之。但自意思表示後，經過十年，不得撤銷。」「法
    律行為經撤銷者，視為自始無效。」民法第92條第1項前段
    、第93條、第114條第1項分有明文。經查：
  ⒈被告於110年9月27日晚間簽署系爭同意書、分期書之經過情
    形，依卷附之被告家中監視器錄影錄音影片、被告製作之錄
    音譯文、脅迫部分經客語翻譯員具結之譯文所示（卷第49-5
    5、181-182頁），乃晚間6時30分許，原告帶同彭金先、余
    穎杰、鄭書勳一行4人至被告家中，被告當時正在餵配偶吃
    飯，一開始被告仍善意招呼原告等人進來客廳坐，此時代書
    余穎杰詢問原告「他有看過嗎？（指被告有無事先看過等一
    下要抄寫的內容）」，原告明確回應「沒有」，代書余穎杰
    要求被告先看一下律師寫好的內容，被告則明確回應「你寫
    好影印」「不是你做代書嗎？照規矩走啊」，此際被告尚不
    知悉原告等人此行究竟要寫什麼，原告等人內部猶在討論如
    何騰寫律師預擬的內容，約2-3分鐘後，彭金先旋即出言恫
    嚇被告而為如【附件】所示之言詞，意即被告今日若不依其
    意思處理，之後將在每個晚上深夜過來踢門、閙事、喝酒、
    烤肉，藉此引發被告家屋失火等危害被告及其配偶生命、身
    體、財產之事恐嚇被告，被告聽聞上開言詞後最終只應以「
    好」一字，即沈默不語。之後代書余穎杰獨自以電話與律師
    聯絡決定金額為95萬元，其中過程毫無被告參與，原告等人
    自顧自地決定95萬元後，彭金先接著就逼問被告「什麼時候
    還款」、「還款日期」。本院自上開過程觀察，被告確係遭
    脅迫而簽署系爭同意書、分期書無誤。被告在聽聞如【附件
    】所示之言詞後，既已心生恐懼，只能應以「好」，之後即
    使有與在場之人交談、有在家中走動、有與原告或代書間傳
    遞紙張等行為，不過是遭受脅迫後之屈服順從行為，而非自
    願。
  ⒉至於新竹地檢署所為不起訴處分，係囿於被告於偵查中所提
    供之監視器影片為「縮時攝影，沒有錄音」，除不起訴處分
    書有此記載外，復經本院調取偵卷所附光碟並當庭播放確認
    沒有聲音（卷第38、136頁），可見檢察官無法知悉彭金先
    脅迫被告之上開言詞內容。又經比對被告於本件提出含有聲
    音及對話內容之完整錄影錄音畫面及譯文，亦能反證原告等
    人於警詢、偵查中所陳述或證述皆避重就輕，無可採信。
　⒊再者，因鄭書勳已拋棄繼承，被告與另一名手足當然繼承母
    親遺產各1/2，被告沒有簽署系爭同意書、分期書，反致自
    身負擔95萬元債務之動機或必要，亦得佐證被告非出於自由
    意願簽署。不論鄭書勳與原告間有何債權債務關係，法律效
    力並不及於被告，被告對於鄭書勳惹出之事端，即使有所耳
    聞，亦無將之招攬上身之理。　　　　　
  ⒋被告於110年9月27日簽署系爭同意書、分期書後，除已立刻
    向警方備案外，復於110年10月3日向警方正式報案（卷第98
    、149頁），嗣已於一年除斥期間內之111年8月16日寄發竹
    北光明郵局第381號存證信函撤銷意思表示，原告於同年月1
    7日收受存證信函，有存證信函及回執在卷可稽（卷第65-74
    頁）。是以，被告既已合法撤銷意思表示，依前引民法第92
    條第1項前段、第114條第1項規定，系爭同意書、分期書均
    視為自始無效。
㈣、綜上，原告執無效之系爭同意書、分期書而請求被告給付95
    萬元及法定遲延利息，為無理由，應予駁回。
四、本件判決基礎已臻明確，兩造其餘攻擊防禦方法及訴訟資料
    ，核與判決結果不生影響，爰不一一論述。
五、訴訟費用負擔之依據：民事訴訟法第78條。
中　　華　　民　　國　　111 　年　　12　　月　　20　　日
                  民事第二庭    法　官　陳麗芬
以上正本係照原本作成。
如對本判決上訴，須於判決送達後20日內向本院提出上訴狀。如
委任律師提起上訴者，應一併繳納上訴審裁判費。
中　　華　　民　　國　　111 　年　　12　　月　　20　　日
                                書記官　曾煜智
【附件】即卷第181-182頁